臺灣臺南地方法院刑事判決　　　　　　　98年度重訴字第18號
公　訴　人　臺灣臺南地方法院檢察署檢察官
被　　　告　林嘉禎原名林秀梅.
上列被告因詐欺案件，經檢察官提起公訴（97年度偵字第9613、
17288號、98年度偵字第5906、5907、10703號），本院判決如下
：
    主  文
林嘉禎無罪。
    理  由
一、公訴暨檢察官補充理由書意旨略稱：(一)緣同案被告李宗桂、
    蘇騰達（綽號達仔）、陳建光（綽號展仔）、吳天勝（綽號
    陳仔）、邱博祥（綽號果凍）、戴嘉霖（綽號阿弟仔、小陳
    ）、戴武彰（綽號小張）、洪士益（綽號阿強）、黃世華（
    綽號阿生、阿賢）、杜吾駿、謝志明（綽號阿水）、郭士榮
    （綽號刺激仔）、李政輝、王一傑、謝璋信、尤東遊（綽號
    阿不拉）、蘇銘弘（綽號翁仔）、沈富堅（綽號黑仔、阿南
    仔）、莊俊傑（綽號阿發仔）及王裕祥（綽號阿財仔）等（
    以下簡稱戴武彰等20人，所涉詐欺罪由本院另行審理），共
    同意圖為自己不法之所有，明知同案被告楊宗諺（已於本案
    起訴後之民國99年4月9日死亡，由本院另行審理）無資力，
    以其名義向合作金庫銀行大發分行申設第0000000000000號
    支票帳戶所請領之支票，係無法兌現之空頭支票（即俗稱之
    芭樂票），竟分別在臺南縣市（改制前）、高雄縣市（改制
    前）、嘉義縣市、屏東縣等地報紙刊登『支票借你使用』等
    廣告或以手機簡訊招攬買家，以每張新臺幣（下同）6,000
    元至2萬元不等之價格（按照信用良好有退票紀錄、有補票
    紀錄及拒絕往來等分類），招攬出售予買受芭樂票之客戶，
    供該買受芭樂票之客戶，分別持各自所買受之芭樂票，向不
    特定之人誆稱票信良好，以詐取財物。(二)被告林嘉禎意圖為
    自己不法之所有，明知於96年4至5月間，在不詳地點，向上
    開戴武彰等20人所組芭樂票集團成員以不詳價格購入之票號
    NE0000000、付款人合作金庫銀行大發分行、發票人楊宗諺
    、面額50萬元之支票（如附表所示）係無法兌現之支票，竟
    持之交付林建良調現，向其詐稱票信良好，致使林建良陷於
    錯誤而交付借款35萬元，詎上開支票屆期提示遭退票。因認
    被告林嘉禎涉嫌與同案被告戴武彰等20人共同犯刑法第339
    條第1項詐欺取財罪等語。
二、關於本案之管轄權：
    按「案件由犯罪地或被告之住所、居所或所在地之法院管轄
    。」、「數人共犯一罪或數罪者，為相牽連之案件。」、「
    數同級法院管轄之案件相牽連者，合併由其中一法院管轄。
    」，刑事訴訟法第5條第1項、第7條第2款、第6條第1款定有
    明文。所謂犯罪地，解釋上包括犯罪行為地及結果發生地，
    是無論犯罪之行為地或結果之發生地法院，均對於犯罪有管
    轄權。而所謂數人共犯一罪或數罪情形，並不以判決結果認
    定為共犯者為限，祇須從偵查結果，形式上認係具有廣義共
    犯關係，亦即具有共同正犯、教唆與被教唆關係及正犯與幫
    助之犯罪關係者，均屬相牽連之案件（最高法院97年度台上
    字第3142號判決參照）。本件被告住所、居所或所在地雖非
    屬本院管轄區域，惟被告持附表所示支票向林建良借款之地
    點在台南地區，已據被告於準備程序時供述在卷，則其涉嫌
    犯罪之行為地屬本院管轄區域無誤。又同案被告戴武彰等20
    人販賣人頭支票（包括附表所示被告林嘉禎持向林建良調借
    現金之支票）地區包括臺南縣市、高雄縣市、嘉義縣市、屏
    東縣等地，其中蘇騰達、李宗桂、陳建光、吳天勝之住所或
    居所地均在台南縣市，且法務部調查局台南縣調查站（台南
    縣市合併後改制為台南市調查處，以下仍稱台南縣調查站）
    於97年6月18日在同案被告蘇騰達、李宗桂、陳建光位於台
    南縣市之住居所執行搜索時，查獲有渠等涉犯詐欺罪之相關
    書證、物證扣案，已據起訴書與檢察官補充理由書記載明確
    ，並有各該搜索扣押筆錄（含扣押物品目錄表）與各該扣案
    物等在卷可資參照（見97年度警聲搜字第698號卷第70-79頁
    ），亦堪認本院管轄區域屬同案被告戴武彰等共同涉犯詐欺
    罪之行為地，復據扣案該集團成員所使用之營運雜記簿、記
    事簿所載，附表所示楊宗諺為發票人之合作金庫銀行大發分
    行支票帳戶之支票亦為該戴武彰等販賣人頭支票集團之販賣
    客體，是從偵查結果形式上觀察，被告林嘉禎所涉詐欺取財
    罪與同案被告戴武彰等販賣支票集團成員所涉詐欺罪具有共
    犯關係，亦屬前揭刑事訴訟法第7條第2款之相牽連案件，參
    照前揭同法第5條第1項之規定，本院對於檢察官起訴被告林
    嘉禎所涉本案犯罪自有管轄權，合先說明。
三、關於證據能力之認定：
    (一)本件以下所引用具傳聞證據性質之供述證據，因檢察官及
      被告林嘉禎於本案言詞辯論終結前，均未爭執其證據能力
      ，本院審酌前開證據之作成或取得之狀況，並無非法或不
      當取證之情事，亦無顯不可信之情況，復經本院於審判期
      日就上開證據依法進行調查、辯論，依刑事訴訟法第159
      條之5規定，均具有證據能力。
    (二)另以下所引用之台灣票據交換所同案被告楊宗諺退票紀錄
      、合作金庫銀行大發分行楊宗諺支票帳戶開戶基本資料、
      存戶領用票據狀態查詢單、票據事故查詢單與分戶交易明
      細表、華南商業銀行五甲分行福臨天珠商行楊宗諺支票帳
      戶開戶基本資料、領用支票使用狀況查詢申請單、退票紀
      錄查詢單、存款往來明細表暨對帳單與扣案同案被告王一
      傑所有記事簿、戴嘉霖所有營運雜記簿及黃世華所有記事
      本等書證，均非屬供述證據，皆無傳聞法則之適用，復均
      無違反法定程序取得之情形，依刑事訴訟法第158條之4規
      定之反面解釋，均應有證據能力。
    (三)又同案被告戴嘉霖、陳建光、洪士益、杜吾駿、郭士榮、
      李政輝、尤東遊使用之門號0000000000、0000000000、
      0000000000、0000000000、0000000000、0000000000、
      0000000000號之行動電話監聽譯文，係分別依據臺灣臺南
      地方法院檢察署96年2月13日96年南檢朝平監（續）字第
      319號、96年3月14日96年南檢朝平監（續）字第503號、
      96年4月11日96年南檢朝平監（續）字第702號、96年6月
      7日南檢瑞平監字第1142號通訊監察書所製作，係依法定
      程式執行通訊監察所取得之派生證據，有上開通訊監察書
      4份暨通訊監察譯文在卷可稽，被告林嘉禎於審判中經本
      院提示上揭通訊監聽譯文令其辯認時，並不否認該監聽譯
      文之內容為真正，上開通訊監察譯文亦均有證據能力。至
      於起訴書另引用之同案被告蘇騰達、謝志明、王一傑、謝
      璋信、戴武彰、黃世華所使用之門號0000000000、000000
      0000、0000000000、0000000000、0000000000、00000000
      00號之通訊監察譯文，均未據檢察官提出各該通訊監察書
      ，本院無從認定監聽之合法性，其通訊監察譯文均認無證
      據能力，合先說明。
四、得心證之理由
  (一)按犯罪事實應依證據認定之，無證據不得認定其犯罪事實。
    不能證明被告犯罪者，應諭知無罪之判決。刑事訴訟法第15
    4條第2項、第301條第1項分別定有明文。次按事實之認定，
    應憑證據，如未能發現相當證據，或證據不足以證明，自不
    能以推測或擬制之方法，以為裁判基礎（最高法院40年台上
    字第86號判例、可資參照）。所謂認定犯罪事實之證據，係
    指足以認定被告確有犯罪行為之積極證據而言，如未發現相
    當證據，或證據不足以證明，自不能以推測或擬制之方法，
    以為裁判基礎。且刑事訴訟上證明之資料，無論其為直接證
    據或間接證據，均須達於通常一般人均不致於有所懷疑，而
    得確信其為真實之程度，始得據為有罪之認定，若其關於被
    告是否犯罪之證明未能達此程度，而有合理性懷疑之存在，
    致使無從形成有罪之確信，根據「罪證有疑，利於被告」之
    證據法則，即不得遽為不利被告之認定，其以情況證據（即
    間接證據）斷罪時，尤須基於該證據在直接關係上所可證明
    之他項情況事實，本乎推理作用足以確證被告有罪，方為合
    法，不得徒憑主觀上之推想，將一般經驗上有利被告之其他
    合理情況逕予排除，此觀諸最高法院76年台上字第4986號、
    32年度上字67號判例意旨甚明。又刑法第339條第1項詐欺罪
    之成立，以意圖為自己或第三人不法所有，以詐術使人將本
    人或第三人之物交付為要件。所謂以詐術使人交付，必須被
    詐欺人因其詐術而陷於錯誤，若其所用方法，不能認為詐術
    ，亦不致使人陷於錯誤，即不構成該罪，亦有最高法院46年
    台上字第260號判例可參。
  (二)公訴及補充理由意旨認為被告林嘉禎涉犯詐欺取財罪，無非
    以被告於96年4至5月間，持交附表所示支票1紙向證人林建
    良調借現款35萬元，該支票經林建良屆期提示退票，嗣經臺
    灣臺南地方法院檢察署檢察官指揮法務部調查局人員於97年
    6月18日查獲同案被告戴武彰等20人涉嫌販賣人頭支票，上
    開被告持交證人林建良調借現款如附表所示之支票即為該戴
    武彰等人所販賣之人頭支票等情為據。
  (三)訊之被告固坦承於96年4至5月間某日，持附表所示支票1紙
    向林建良借得35萬元，惟堅決否認詐欺取財犯行，辯稱：伊
    於4、5年前經營小吃店兼投幣式卡拉ＯＫ店，店內客人即綽
    號「黑仔」真實姓名年籍不詳之成年男子係搭鐵厝鷹架之工
    人，因積欠伊店內消費款9萬多元，持交附表所示支票1紙，
    向伊稱支票係其幫人搭鐵厝所收取之貨款支票，以其中一部
    分票款清償積欠伊之消費款，另要伊幫忙調現，伊遂經由住
    臺南綽號「德勝」之友人介紹認識林建良，將支票持交林建
    良借得35萬元，伊將其中9萬多元取出抵償「黑仔」欠伊之
    債務後，餘款交付「黑仔」，該支票雖經林建良提示退票，
    然因伊有在支票背書，為免被追償，已清償林建良全部債務
    ，伊不知該支票為芭樂票，又「黑仔」已因罹患口腔癌去世
    等語。經查：
    1.同案被告楊宗諺於95年8月9日向合作金庫銀行大發銀行申
      請開設第0000000000000號支票帳戶，自95年8月9日起至
      96年3月6日陸續領得空白支票合計625張，楊宗諺另以福
      臨天珠商行負責人名義於96年1月26日向華南商業銀行五
      甲分行申請開設第000000000000號支票帳戶，自96年1月
      29起至同年4月25日止陸續領得空白支票合計150張，上開
      2支票帳戶之支票自96年5月25日起開始大量退票，同年6
      月15日列為拒絕往來戶，截至同年12月17日退票張數共計
      207張，退票金額合計49,783,640元。而被告向林建良借
      款35萬元所持交如附表所示之支票，經提示於96年6月6日
      退票等情，分別經合作金庫銀行大發分行檢送開戶基本資
      料、存戶領用票據狀態查詢單、票據事故查詢單、分戶交
      易明細表，華南商業銀行五甲分行檢送開戶申請基本資料
      、領用支票使用狀況查詢申請單、退票紀錄查詢單、存款
      往來明細表暨對帳單，及臺灣票據交換所檢送之楊宗諺全
      部退票紀錄等在卷可稽（參見本院被告林嘉禎卷第24-75
      頁）。
    2.上開楊宗諺名義及福臨天珠商行負責人楊宗諺名義支票帳
      戶之支票嗣由戴武彰等20人所組成之販賣支票集團取得後
      ，該集團成員分別在臺南縣市、高雄縣市、嘉義縣市、屏
      東縣等地報紙刊登『支票借你使用』等廣告或以手機簡訊
      招攬買家，以每張6,000元至2萬元不等之價格（按照信用
      良好沒有退票紀錄、有補票紀錄及拒絕往來等分類），招
      攬出售予不特定人，已據同案被告戴嘉霖、洪士益、杜吾
      駿、郭士榮、王一傑、蘇騰達、陳建光於警詢、偵查中供
      述無訛，並有臺灣臺南地方法院檢察署96年2月13日南檢
      朝平監（續）字第319號、96年3月14日南檢朝平監(續)字
      第503號、96年4月11日南檢朝平監(續)字第702號、96年6
      月7日南檢瑞平監字第1142號通訊監察書與通訊監察錄音
      譯文在卷可資參佐，此外，復有法務部調查局台南縣調查
      站於97年6月18日對同案被告戴嘉霖等人實施搜索查扣之
      販售支票分類廣告報紙2張、蒐證照片、王一傑記事簿、
      黃世華記事本與戴嘉霖營運雜記簿各1本可資佐證，足可
      認定被告向林建良調借現款所持交如附表所示之支票1紙
      係上述戴武彰等20人所組販賣支票集團所販賣之人頭支票
      ，應無疑義。
    3.被告林嘉禎於96年4至5月間某日，在台南地區，經由綽號
      「德勝」之朋友介紹認識林建良，並持附表所示支票1紙
      向林建良借得現款35萬元，該支票嗣經林建良屆期提示退
      票後，雖未據林建良將支票返還被告，惟被告已向林建良
      清償全部借款債務等情，已據被告供述在卷（見本院被告
      林嘉禎卷第124頁），核與證人林建良於警詢及本院審理
      時此部分證述情節相符（參見同上卷第84、85、159-162
      頁）。其次，被告雖供述：向林建良借得現款35萬元，係
      扣除三分利息後之金額，且嗣後陸續清償林建良之金額合
      計達45萬元等語，與證人林建良證述：借款金額為35萬元
      ，因與被告是朋友，故未約定利息，當時有約定支票如兌
      現，應返還差額及退票後被告係一次清償35萬元等語不盡
      相符，然被告確已將借得之35萬元借款債務返還林建良乙
      節，2人之陳述一致，是此部分事實應堪信為真實。
    4.按認定犯罪事實應依憑證據，被告否認犯罪事實所持之辯
      解，縱屬不能成立，仍非有積極證據足以證明其犯罪行為
      ，不能遽為有罪之認定，亦不能以推測或擬制之方法以為
      裁判基礎（最高法院84年度台上字第2677號判決意旨參照
      ）。被告林嘉禎所辯：附表所示系爭支票係綽號「黑仔」
      真實姓名年籍不詳之客人所交付，一部分用以清償積欠之
      消費款，一部分要求被告幫忙調現等語，其雖以「黑仔」
      現已因病去世，亦不知「黑仔」之真實姓名與住居所，未
      能舉證以實所言，惟尚難因此即排除「黑仔」該人之存在
      。且參照被告與證人林建良之陳述，被告持系爭支票向林
      建良借款之時間在96年4至5月間，發票人楊宗諺上開支票
      帳戶係自96年5月25日始發生退票，同年6月15日列為拒絕
      往來戶，有前引卷附臺灣票據交換所退票紀錄可稽，既無
      證據足資證明被告持交系爭支票向林建良借款之時間在楊
      宗諺支票帳戶發生退票之後，自不足為不利被告之認定。
      又支票為流通證券，兼具代替現金與信用擔保之功能，以
      支票供擔保調借現款，為社會生活之常態，在無積極證據
      足資證明被告持交系爭支票借款時，已知悉該支票係無法
      兌現之芭樂票，或被告係以不相當之對價或其他非出於善
      意方式取得支票，自不得以所交付之支票退票及嗣後查獲
      發票人楊宗諺支票帳戶之支票為同案被告戴武彰等20人所
      販賣之人頭支票，據以推斷被告持票借款時具有詐欺取財
      之主觀犯意。況被告在知悉系爭支票退票後，旋即清償全
      部借款債務，業如前述，亦難推斷被告有施用詐術之情。
  (四)綜上，公訴人所舉被告林嘉禎涉有詐欺取財之證據，尚未達
    於通常一般人均不致有所懷疑，而得確信其為真實之程度，
    本院尚難形成有罪之確信，此外，復查無其他積極證據足資
    證明被告有公訴人所指之詐欺取財之犯行，自應諭知被告無
    罪之判決。
據上論斷，應依刑事訴訟法第301條第1項前段，判決如主文。
本案經檢察官蘇榮照到庭執行職務
中    華    民    國    100    年    9    月    23    日
                  刑事第四庭    審判長法  官  林逸梅
                                      法  官  蔡盈貞
                                      法  官  莊政達
以上正本證明與原本無異
如不服本判決應於收受本判後10日內向本院提出上訴書狀，並應
敘述具體理由。其未敘述上訴理由者，應於上訴期間屆滿後20日
內向本院補提理由書狀（均須按他造當事人之人數附繕本）「切
勿逕送上級法院」。
                                      書記官  余富誠
中    華    民    國    100    年    9    月    23    日
┌─────────────────────────────────────────────┐
│附表                                                                                      │
├──┬──────┬───────────────────────────────────┤
│編號│持票人      │                      支    票    明    細                            │
│    │            ├──────┬─────┬─────┬────┬────┬──────┤
│    │            │金融機構與支│人頭支票戶│支票號碼  │發票日  │退票日  │面額        │
│    │            │票帳號      │名        │          │        │        │            │
├──┼──────┼──────┼─────┼─────┼────┼────┼──────┤
│1   │林建良      │合作金庫商業│楊宗諺（於│NE0000000 │96.06.06│96.06.06│  500,000元 │
│    │            │銀行大發分行│起訴後之99│          │        │        │            │
│    │            │第0000-000-0│年4月9日死│          │        │        │            │
│    │            │0446-6號帳戶│亡）      │          │        │        │            │
│    │            │            │          │          │        │        │            │
└──┴──────┴──────┴─────┴─────┴────┴────┴──────┘